臺灣高等法院高雄分院刑事判決　　 94年度上更(二)字第191號
上　訴　人　甲○○
即　被　告
選任辯護人　吳建勛　律師
　　　　　　侯勝昌　律師
　　　　　　陳正男　律師
上列上訴人因被告偽造文書案件，不服臺灣高雄地方法院87年度
訴字第1968號中華民國87年11月5 日第一審判決（起訴案號：臺
灣高雄地方法院檢察署87年度偵字第13990 號），提起上訴，經
判決後，由最高法院第二次發回更審，本院判決如下：
    主  文
原判決撤銷。
甲○○共同連續行使偽造私文書，足以生損害於公眾及他人，處
有期徒刑陸月，如易科罰金，以參佰元折算壹日。
台灣省自來水公司南區工程處南化－北嶺加壓站配水池工程八十
六年十二月十二日混凝土澆置檢查卡上「乙○○」署押壹枚，沒
收。
      事  實
一、緣新宏興營造股份有限公司（下稱新宏興公司）於84年4 月
    間，承攬臺灣省自來水股份有限公司（下稱自來水公司）在
    高雄縣岡山鎮與路竹鄉交界之「南化－北嶺加壓站配水池工
    程」（下稱配水池工程），甲○○則為該配水池工程之工作
    主任。依內政部營建署、內政部建築研究所修訂「建築工程
    施工規範─伍、混凝土施工規範」第4 ．4 ．18節規定，混
    凝土澆置時，承包商應指派有經驗之工程人員隨時檢視模板
    之狀況，若發現不當沈陷、變形、變位、扭轉或嚴重漏漿等
    ，應立即停止澆置，經檢查及加強穩固後，方得續澆置混凝
    土。甲○○明知上開規定，且明知配水池工程均無專業技師
    到場，竟仍與新宏興公司協理陳朝順（另案判決確定）基於
    行使偽造私文書之概括犯意聯絡，先於86年12月12日在該配
    水池工程之工地，由甲○○在混凝土澆置檢查卡上記載鋼筋
    、清水模板、埋設物、混凝土項下之檢查結果後，交回新宏
    興公司，再由陳朝順在新宏興公司令不知情之成年職員在86
    年12月12日混凝土澆置檢查卡上偽造「乙○○」署押壹枚及
    盜用乙○○放在新宏興公司之印章蓋用「乙○○」、「土木
    技師乙○○」之印文各1 個，表示該混凝土澆置檢查卡已經
    技師乙○○簽認而偽造私文書，其後再由陳朝順交付甲○○
    持以轉交自來水公司南區工程處第一工務所而行使偽造私文
    書，足生損害於乙○○、自來水公司對配水池工程監督管理
    之正確性及公眾之安全。又於翌（13）日，亦在配水池之工
    地，由甲○○在混凝土澆置檢查卡上記載鋼筋、普通模板、
    清水模板、埋設物、混凝土項下之檢查結果後，交回新宏興
    公司，再由陳朝順在新宏興公司令不知情之成年職員，盜用
    乙○○放在新宏興公司之印章蓋用「乙○○」印文1 個，表
    示該澆置檢查卡已經技師乙○○簽認而偽造私文書，其後再
    由陳朝順交付甲○○持以轉交自來水公司南區工程處第一工
    務所而行使偽造私文書，足生損害於乙○○、自來水公司對
    配水池工程監督管理之正確性及公眾之安全。
二、案經監察院函送法務部轉函臺灣高等法院檢察署再轉函臺灣
    高雄地方法院檢察署檢察官偵查起訴。
      理  由
一、訊據上訴人即被告甲○○固不諱言任職新宏興公司擔任配水
    池工程工地主任，惟矢口否認有何行使偽造私文書之犯行，
    辯稱：我填寫混凝土澆置檢查卡後，即交回新宏興公司，並
    不知陳朝順在混凝土澆置檢查卡偽造乙○○之簽名及盜用乙
    ○○印文云云。
二、經查：
（一）上開犯罪事實除有監察院之調查報告表1 份、檢查卡2 紙
      附卷可稽外，證人乙○○於原審亦結證稱：「依合約第4
      條規定，公司不得逕行使用我的章」「技師要到建管單位
      簽章留底在承攬手冊上，以便日後核對，而且公司所承攬
      的工程有關資料都需經技師本人的同意才能簽名蓋章」「
      檢查卡上的印章是否當初所留的，我沒有印象了，上面的
      簽名不是我簽的」等語（見原審卷第30至31頁），證人陳
      朝順於原審亦結證稱：「檢查卡上乙○○的簽名及印章是
      我請公司的小姐簽名及蓋章」「我當初請小姐簽名時，沒
      有要求她要簽與原始簽名（指建管單位的文件）相符」等
      語（見原審卷第32頁），顯見台灣省自來水公司南區工程
      處南化－北嶺加壓站配水池工程86年12月12日混凝土澆置
      檢查卡上「乙○○」署押1 枚、「乙○○」、「土木技師
      乙○○」之印文各1 個及86年12月13日混凝土澆置檢查卡
      上「乙○○」印文1 個均係偽造，又證人游文堅於偵查中
      證稱：「混凝土澆置檢查卡上技師乙○○是否實際到場我
      不知道，是他們簽好再給我看」「檢查卡是由甲○○交給
      我的」等語 (見他卷第67頁，證人游文堅上開偵查中之陳
      述，被告、選任辯護人及檢察官均未爭執其證據能力，且
      亦查無顯有不可信之情形，依刑事訴訟法第159 條之1 第
      2 項規定，自具證據能力），亦證述係由被告甲○○持以
      交付自來水公司南區工程處第一工務所而行使，並有混凝
      土澆置檢查卡2 紙在卷可稽（見原審卷第25之5 頁、第25
      之6 頁）。
（二）按混凝土澆置時，承包商應指派有經驗之工程人員隨時檢
      視模板之狀況，若發現不當沈陷、變形、變位、扭轉或嚴
      重漏漿等，應立即停止澆置，經檢查及加強穩固後，方得
      續澆置混凝土，內政部營建署、內政部建築研究所修訂「
      建築工程施工規範─伍、混凝土施工規範」第4 ．4 ．18
      節規定已明。被告為配水池工地主任，當知上開規定，且
      被告明知專業技師乙○○均未到場，亦經被告陳明在卷（
      見他字卷第31頁），竟仍於86年12月13日進行配水池頂版
      灌漿作業，被告所辯不知陳朝順在混凝土澆置檢查卡偽造
      乙○○之簽名及盜用乙○○印文一節，顯與常情有違，其
      所辯即不足採信，而證人陳朝順證述被告不知情等語，無
      非迴護被告之詞，亦無可取。
（三）至被告得否以證人乙○○已與新宏興公司簽訂合約書即將
      其印章交付該公司保管使用，即謂新宏興可合法使用證人
      乙○○之簽章，而不構成偽造私文書犯行？按依勞委會所
      頒訂之「營造工程危險性工作場所審檢手冊」規定，對於
      危險性工作場所之檢查以形式審查為原則，但對於勞工安
      全衛生有關施工架、支撐架、檔土措施、地質報告、露天
      開挖計畫、隧道坑道開挖計畫等涉及專業技術部分應經專
      業技師簽證，其規範目的在於透過專業技師到營造工程之
      危險性工作場所現場親自實施勘驗，俾期能發現該營造工
      程可能尚存在之闕漏，進而再補強改進，使勞工災害發生
      之可能性降至最低程度，確保勞工之生命身體之安全，故
      本件有關新宏興公司得否主張合法使用證人乙○○之簽章
      ，而不構成偽造文書之爭議，除雙方合約書第3 條已明定
      有關工程事項必須由乙○○親自到場簽證或處理，而可據
      為不採信被告抗辯之依據外，就前揭勞委會所頒訂手冊之
      規範目的而言，更不能認為被告得據此主張其係合法使用
      乙○○之簽章。
（四）綜上所述，本件事證明確，被告上開所辯，顯係事後卸責
      之詞，殊無足採，其與陳朝順間有行使偽造私文書之犯意
      聯絡，自堪認定。
三、核被告甲○○所為，係犯刑法第216 條、第210 條之行使偽
    造私文書罪。被告與陳朝順間，有犯意聯絡及行為分擔，均
    為共同正犯。又被告與陳朝順先後2 次行使偽造私文書之犯
    行，時間緊密，犯罪構成要件相同，顯係基於概括犯意而為
    之，應依刑法第56條之規定論以一罪，並加重其刑。被告與
    陳朝順2 人基於犯意聯絡，而委由陳朝順令公司不知情成年
    職員偽造乙○○簽名及盜用印文之行為，為間接正犯，而偽
    造簽名及盜用印文為偽造文書之部分行為，偽造私文書之低
    度行為復為行使偽造私文書之高度行為所吸收，故均不另論
    罪。
四、原審對被告甲○○予以論罪科刑，固非無見，惟查被告並無
    在「南化－北嶺加壓站配水池工程勞工安全衛生設施專業術
    部分技師簽認表」上偽造乙○○簽名及盜用印文之犯行（詳
    如後述），原判決認被告有此部分犯行，予以論罪科刑，尚
    有未當，被告上訴意旨，指摘原判決不當，尚非全無理由，
    自應由本院將原判決予以撤銷改判；審酌被告為貪圖工作進
    行程度之方便，未能確實依勞動檢查法及勞委會所頒訂之確
    保勞工安全衛生之相關行政規章，確實要求專業技師至工地
    檢視，致配水池發生倒塌，釀成意外勞工災害，惟本件係新
    宏興公司未確實聘請合格技師簽章所致，被告僅係受僱人，
    且事後新宏興公司已與災害受難家屬達成和解等一切情狀，
    量處有期徒刑6 月，並諭知易科罰金之折算標準。又台灣省
    自來水公司南區工程處南化－北嶺加壓站配水池工程86年12
    月12日混凝土澆置檢查卡上偽造「乙○○」署押1 枚，應依
    刑法第219 條宣告均沒收。另偽造之混凝土澆置檢查卡2 紙
    為台灣省自來水公司所有，而非被告及陳朝順所有，故不另
    宣告沒收。
五、公訴意旨另以：被告甲○○明知乙○○並未於86年5 月16日
    受雇新宏興公司擔任技師，竟偽造乙○○簽名於「南化－北
    嶺加壓站配水池工程勞工安全衛生設施專業術部分技師簽認
    表」上，並持該偽造之簽認表向台灣省政府勞工處南區勞工
    檢查所（下簡稱勞工南檢所）提出營建工程危險性工作場所
    審查申請，足以生損害於乙○○、勞工南檢所對勞工安全檢
    查業務之正確性及公眾之安全，被告此部分亦涉犯刑法第21
    6 條、第210 條之行使偽造私文書罪嫌云云。本件公訴人認
    被告犯有此部分偽造私文書罪嫌，係以被告為配水池工程之
    工地主任，負責監督工地現場操作，乙○○既未親自到工地
    現場勘驗，對於簽認表上乙○○之簽名係偽造應知情；並經
    證人李茂林、歐安正、王則義、乙○○之證述明確，復有監
    察院之調查報告表1 份及簽認表5 紙附卷可稽，為其主要論
    據；經訊據被告甲○○矢口否認有行使偽造簽認表犯行，辯
    稱：簽認表係新宏興公司開工前所製作，我並未參與，亦不
    知情等語。經查：
（一）系爭配水池工程因有模板支撐高度已逾7 公尺以上，面積
      達100 平方公尺以上，且占該樓層模板支撐面積60% 以上
      之情形，屬危險工作場所，非經勞動檢查機構審查或檢查
      合格，事業單位不得使勞工在該場所作業。再依行政院勞
      工委員會（以下簡稱勞委會）84年4 月29日台84勞檢一字
      第114541號函所頒訂之「營造工程危險性工作場所審查作
      業手冊」規定，危險性工作場所涉及專業技術部分應經專
      業技師簽認，固據證人即新宏興公司負責人李茂林證述明
      確，並有監察院之調查報告表、臺灣省政府勞工處南區勞
      工檢查所函附職業災害檢查報告書各1 份附卷可稽。
（二）然「南化－北嶺加壓站配水池工程勞工安全衛生設施專業
      術部分技師簽認表」上乙○○之簽名、印文，係由新宏興
      公司協理陳朝順於86年5 月16日在新宏興公司，利用不知
      情之女性職員所偽造及盜用後，送交勞工南檢所審查之情
      ，迭據證人乙○○及陳朝順結證屬實（見他字卷第28頁反
      面、原審卷第32頁、上訴卷第23頁反面、第44至45頁、第
      71頁），且證人陳朝順於本院前審調查時亦證稱技師簽認
      表是其根據業主交付資料及工程圖說等資料，指示公司小
      姐製作及在技師簽認表上簽乙○○署押及盜蓋印章，於開
      工前送交南區勞工檢查所，被告不知情，亦未參與提供資
      料等語明確（見上訴卷第23頁反面、第115 頁反面、上更
      一卷91年6 月13日訊問筆錄），並有簽認表5 紙在卷可按
      （見原審卷第24、25頁）。從而，被告所辯其未偽造南化
      ─北嶺配水工程之勞工安全衛生設施專業術部分技師簽認
      表上技師乙○○署押及印文，其亦不知情等語，應堪採信
      ，此外復查無其他任何積極之證據，足認被告有此部分犯
      行，本應諭知無罪之判決。惟公訴人認被告此部犯行，與
      上開科刑部分，屬連續犯裁判上一罪關係，故不另為無罪
      之諭知。
據上論結，應依刑事訴訟法第369 條第1 項前段、第364 條、第
299 條第1 項前段、刑法第28條、第56條、第216 條、第210 條
、第41條第1 項前段、第219 條、罰金罰鍰提高標準條例第2 條
，判決如主文。
本案經檢察官林惠到庭執行職務。
中　　華　　民　　國　　94　　年　　8 　　月　　30　　日
                  刑事第七庭    審判長法  官  莊飛宗
                                      法  官  黃三友
                                      法  官  黃憲文
以上正本證明與原本無異。
如不服本判決，應於收受本判決後10日內向本院提出上訴書狀，
其未敘述上訴理由者，並得於提起上訴後10日內向本院補提理由
書狀（均須按他造當事人之人數附繕本）「切勿逕送上級法院」
。
中　　華　　民　　國　　94　　年　　8 　　月　　31　　日
　　　　　　　　　　　　　　　　　　　書記官  葉淑華
附錄本件判決論罪科刑法條：
刑法第210條：
偽造、變造私文書，足以生損害於公眾或他人者，處5 年以下有
期徒刑。
刑法第216條：
行使第210 條至第215 條之文書者，依偽造、變造文書或登載不
實事項或使登載不實事項之規定處斷。
